臺灣高等法院臺南分院民事判決　九十一年度家上字第三一號　Ｊ
　　　上　訴　人　甲　○　○
　　　被　上訴人　乙　○　○
右當事人間請求給付代墊遺產稅款事件，上訴人對於中華民國九十一年一月三十日臺
灣臺南地方法院第一審判決（九十年度家訴字第一一六號），提起上訴，本院判決如
左：
　　　主　　　文
上訴駁回。
第二審訴訟費用由上訴人負擔。
　　　事　　　實
甲、上訴人方面：
一、聲明：求為判決：
（一）原判決廢棄。
（二）右廢棄部分，被上訴人在第一審之訴及假執行之聲請均駁回。
（三）第一、二審訴訟費用由被上訴人負擔。
二、陳述：除與原判決記載相同者，茲引用之外，補稱：
（一）兩造係被繼承人林炳煥之合法繼承人，在該被繼承人林炳煥於民國八十二年一
      月二十六日死亡後，兩造於民國八十三年五月十二日訂立遺產分割協議書（此
      遺產分割書由被上訴人乙○○親手撰書），有卷附分割協議書可稽，且為兩造
      所不爭。而兩造之被繼承人林炳煥之遺產稅款新台幣肆佰壹拾貳萬陸仟陸佰玖
      拾貳元係在八十三年五月九日由遺產款以兩造之名義繳納，復有卷附遺產稅繳
      清證明書及財政部臺灣省南區國稅局八十三年度遺產稅款繳款書各貳件可憑。
（二）查上開遺產稅之金額為新台幣肆佰壹拾貳萬陸仟陸佰玖拾貳元，限期八十三年
      五月一日繳納，被上訴人在原審主張其為繳納上述稅款，曾於八十三年五月七
      日向臺南市第二信用合作社貸款新台幣肆拾萬元，並於同年月九日繳清該遺產
      稅，提出該社放款貸放明細月報表影本為證，不但為上訴人否認在卷，亦與被
      上訴人在另案　鈞院八十九年度重家上字第二號請求返還繼承分配款事件於八
　　　十九年四月二十六日準備程序期日所稱：「被上訴人（即本件上訴人）匯到上
　　　訴人（即本件被上訴人）帳戶之新台幣肆佰肆拾萬貳仟參佰捌拾參元是要抵付
      遺產稅款」等語不相吻合。而被繼承人林炳煥在台南市第二信用合作社存款共
      計新台幣捌佰肆拾壹萬參仟陸佰柒拾壹元（本金為新台幣柒佰柒拾肆萬伍仟捌
      佰伍拾貳元，餘為利息），於八十三年五月九日存入上訴人帳戶，當中將其中
      肆佰零壹萬壹仟貳佰捌拾捌元轉存入赤崁分行被上訴人帳戶，另一筆肆佰肆拾
      萬貳仟參佰捌拾參元轉至赤崁分行償還被上訴人貸款專戶，有中興銀行富強分
      行八十八年十二月十六日（八十八）興銀富字第一八０號函及所附提存款資料
      與交易明細表附原審八十八年度家訴字第九號請求給付繼承分配款事件卷（第
      四十三－六十六頁）可稽，從而上開遺產稅既係由遺產款繳納，則被上訴人主
      張系爭遺產稅款由其繳納乙節，自與事實不符。
（三）再查依兩造訂立之遺產分割協議書第一款約定第二信用合作社、合作金庫台南
      支庫、台灣銀行台南分行之銀行存款由上訴人繼承取得，因被上訴人拒不交付
      ，經上訴人訴求給付繼承分配款，依法執行並無不合。雖然依遺產及贈與稅法
      之規定，繼承人有繳納遺產稅之義務，然查本件被繼承人林炳煥之遺產稅係以
      兩造名義由遺產款繳納，並非由被上訴人之款項自行繳納，有卷附之財政部台
      灣省南區國稅局八十三年度遺產稅繳納書貳份附卷可資覆按。尤該繳納遺產稅
      款之日期係在八十三年五月十二日兩造訂立該遺產分割書之前為之，則兩造於
      訂立遺產分割書時，如要扣抵遺產稅之款項，就應寫在該分割協議書內（被上
      訴人代理人在原審九十一年一月二十一日下午二時五十分言詞辯論期日陳述：
      「本件是繼承人是依照協議來分割遺產」等語在卷），然閱之分割協議書並未
      載明上開遺產稅要扣抵情事，因此被上訴人主張上訴人應就分擔之遺產稅從請
      求給付分配款中予以扣除，顯無可採。況本案業經　鈞院八十九年度再字第九
      十七號請求給付繼承分配款再審事件，業經查明認定被上訴人請求上訴人給付
　　　應負擔之遺產稅，依法無據，駁回其請求確定在案，復有該判決附卷可參。
（四）綜上所陳，原判決為上訴人敗訴之判決，顯然違誤。
三、證據：援用原審之立證方法。
乙、被上訴人方面：
一、聲明：求為判決：
（一）上訴駁回。
（二）第二審訴訟費用由上訴人負擔。
二、陳述：除與原判決記載相同者，茲引用之外，補稱：
（一）兩造係被繼承人林炳煥之繼承人，林炳煥於民國八十二年一月二十六日去世，
      遺有遺產十五筆，計新台幣（下同）貳仟零參拾肆萬肆仟貳佰壹拾肆元，遺產
      稅款肆佰壹拾貳萬陸仟陸佰玖拾貳元，應由兩造各分擔二分之一即貳佰零陸萬
      參仟參佰肆拾陸元。被上訴人為繳納上述稅款曾於同年五月七日向台南市第二
      信用合作社貸款四百四十萬元，並於同年月九日繳清。
（二）上訴人主張：「被繼承人林炳煥在台南市第二信用合作社存款共計八百四十一
      萬三千六百七十一元（本金為七百七十四萬五千八百五十二元，餘為利息），
      於八十三年五月九日存入上訴人帳戶，當中將其中四百零一萬一千二百八十八
      元存入赤崁分行被上訴人帳戶，另一筆四百四十萬二千三百八十三元轉至赤崁
      分行償還被上訴人貸款專戶，有中興銀行富強分行八十八年十二月十六日（八
      十八）興銀富字第一八０號函及所附提存款資料與交易明細表附原審另案八十
      八年度家訴字第九號請求給付繼承分配款事件可稽（見該案卷第四十三頁－六
      十六頁）從而上開遺產稅係由遺產款繳納，被上訴人主張系爭遺產稅由其繳納
      一節與事實不符。」惟查兩造於八十三年五月十二日成立協議書分割遺產，上
      訴人於領到繼承款後，雖將其中四百四十萬二千三百八十三元，存入被上訴人
      貸款之原第二信用合作社，現為中興商業銀行赤崁分行貸款帳戶，償還貸款，
      旋又經由原審八十九年執字第二四四七一號給付繼承分配款事件予以索回。此
      觀兩造前在另案鈞院八十九年重家上字第二號返還繼承分配款事件於八十九年
      四月廿六日準備程序中，經受命法官詰問兩造：「對本案尚有無其他主張及舉
      證？」上訴人（本件被上訴人）訴代答：「被上訴人（本件上訴人）匯到上訴
      人帳戶之四百四十萬二千三百八十三元是要抵付遺產稅款。」被上訴人（本件
      上訴人）答：「是要抵付遺產稅的沒錯。」等語以觀，足證其應負擔遺產稅並
　　　無爭執，何能憑空主張遺產稅係由遺產繳納？再按上訴人經由前述執行程序於
　　　民國九十年一月間向被上訴人帳戶存款中取回一千餘萬元，包括遺產稅四百四
　　　十萬二千三百八十三元在內。
（三）原審以兩造為被繼承人林炳煥之子女，有鈞院八十九年度重上字第二號民事判
　　　決可參，依民法第一千一百四十一條前段規定其應繼分應各為二分之一，原告
　　　（本件被上訴人）主張系爭遺產稅款應由兩造各分擔二分一即二百零六萬三千
　　　三百四十六元洵屬有據。且被告（本件上訴人）經由強制執行程序於八十九年
　　　十二月及九十年一月間收取原告（即被上訴人）寄託於金融機構帳戶之存款一
　　　千餘萬元，其中包括上開四百四十萬二千三百八十三元在內之事實，亦經調卷
　　　查核屬實，則其主張被告（即上訴人）尚未給付原告（即被上訴人）代其繳納
　　　之遺產稅款二百零六萬三千三百四十六元堪信為真實，從而為其敗訴之判決洵
　　　無不合。
三、證據：援用原審之立證方法。
丙、本院方面：依職權向台灣台南地方法院調閱該院八十八年度重家訴字第九號給付
　　　　　　　繼承分配案全卷。
　　　理　　　由
一、被上訴人起訴主張：兩造為被繼承人林炳煥之繼承人，林炳煥於民國八十二年一
　　月二十六日去世，遺有遺產十五筆，價值合計新台幣（下同）二千零三十四萬四
　　千二百十四元，應繳納遺產稅四百十二萬六千六百九十二元，被上訴人為繳納上
　　開遺產稅款，於八十二年五月七日向台南市第二信用合作社貸款四百四十萬元，
　　並於同年月九日繳清該遺產稅款。兩造旋於同年月十二日成立協議書分割遺產，
　　上訴人於領到繼承款後將其中四百四十萬二千三百八十三元，存入被上訴人貸款
　　之台南市第二信合作社（現為中興商業銀行赤崁分行）貸款帳戶，償還貸款，惟
　　嗣又經由原審法院八十九年執字第二四四七一號給付繼承分配款強制執行事件
　　予以索回。兩造既為被繼承人林炳煥之繼承人，上開遺產稅自應由兩造各分擔二
　　分之一即二百零六萬三千三百四十六元，惟上訴人迄未給付分文，爰先位依委任
　　之法律關係，備位依無因管理之法律關係，請求上訴人返還代墊款二百零六萬三
　　千三百四十六元等情。
二、上訴人則以：被繼承人林炳煥於八十二年一月二十六日死亡，兩造為其合法繼承
　　人，並於八十三年五月十二日訂立遺產分割協議書。系爭遺產稅款既於兩造訂立
　　遺產分割協議書之前之八十三年五月九日由遺產款繳納完畢，則兩造於訂立遺產
　　分割協議書時，如有要扣抵遺產稅之款項，即應記載於該分割協議書內，惟該分
　　割協議書並未載明上開要扣抵情事，從而，被上訴人主張上訴人就應分擔之遺產
　　稅從請求給付之繼承分配款中予以扣除，顯無可採。又本件已經臺灣高等法院臺
　　南分院八十九年度再字第九十七號請求給付繼承分配款再審事件查明被上訴人請
　　求上訴人給付應分擔之遺產稅款，依法無據，已駁回其請求確定在案，故被上訴
　　人再提起本件請求，為無理由等語，資為抗辯。
三、得心證之理由：
（一）被上訴人主張兩造為被繼承人林炳煥之繼承人，被繼承人林炳煥遺有遺產十五
　　　筆，價值合計二千零三十四萬四千二百十四元，應繳納之遺產稅為四百十二萬
　　　六千六百九十二元之事實，業據提出遺產稅繳清證明書為證，且為上訴人所不
　　　爭，應堪信為真實。被上訴人又主張其為繳納上開遺產稅款，乃於八十三年五
　　　月七日（起訴狀誤繕為八十二年五月七日）向台南市第二信用合作社貸款四百
　　　四十萬元，並於同年月九日（起訴狀誤繕為八十二年五月九日）繳清該遺產稅
　　　款之事實，已據提出台南市第二信用合作社放款貸放明細月報表及遺產稅繳清
　　　證明書為證，而上訴人對於系爭遺產稅款係由被上訴人繳納乙節亦不爭執（原
　　　審卷九十年十二月五日言詞辯論筆錄），則被上訴人主張系爭遺產稅款係由其
　　　繳納乙情，亦堪信為真實。
（二）按遺產稅之納稅義務人如左：(1)有遺囑執行人者，為遺囑執行人。(2)無遺囑執
      行人者，為繼承人及受遺贈人。(3)無遺囑執行人及繼承人者，為依法選定遺產
      管理人；繼承人為二人以上時，經部分繼承人按其法定應繼分繳納部分遺產稅
      款、罰鍰及加徵之滯納金、利息後，為辦理不動產之公同共有繼承登記，得申
　　　請主管稽徵機關核發同意移轉證明書；該登記為公同共有之不動產，在全部應
　　　納款項未繳清前，不得辦理遺產分割登記或就公同共有之不動產權利為處分、
　　　變更及設定負擔登記，遺產及贈與稅法第六條第一項、第四十一條之一定有明
　　　文。查本件兩造為系爭遺產稅之納稅義務人，係本於其公法上之義務，並非因
　　　民法第一千一百四十八條規定之繼承關係所生，又依前揭規定，繼承人之內部
　　　關係應按其法定應繼分負擔遺產稅款，亦堪認定，而兩造為被繼承人林炳煥之
　　　子女，有本院八十九年度重家上字第二號民事判決可參，依民法第一千一百四
　　　十一條前段規定，其應繼分應各為二分之一，準此，被上訴人主張系爭遺產稅
　　　款應由兩造各分擔二分之一即二百零六萬三千三百四十六元乙節，洵屬有據。
（三）次查，兩造前因請求給付繼承分配款事件而涉訟，嗣經原審法院八十八年度重
　　　家訴字第九號、本院八十九年度重家上字第二號及最高法院八十九年度台上字
　　　第二三八八號民事裁判確定本件被上訴人應給付上訴人新台幣壹仟壹佰萬零貳
　　　仟捌佰柒拾元柒角陸分及自民國八十八年十一月十一日起至清償日止，按年
　　　息百分之五計算之利息」，其後本件被上訴人對前開確定判決雖提起再審之訴
　　　，惟業經本院八十九年度再字第九十七號民事判決駁回確定在案之事實，已經
　　　原審及本院依職權調取前開民事歷審卷宗核閱無訛，茲依前開本院八十九年度
　　　再字第九十七號民事判決理由欄二、(一)略以：「．．況且繳納遺產稅款之日期
　　　係在八十三年五月十二日兩造訂立遺產分割書之前為之，則兩造於訂立遺產分
　　　割協議書時，如果要扣抵遺產稅之款項，就應寫在分割協議書內，然分割協議
　　　書確未載明上開要扣抵之事，則再審被告（甲○○）辯稱：自無如再審原告（
　　　乙○○）所云再審被告應就分擔之遺產稅從請求給付繼承分配款中扣除理由等
　　　語，尚可採信．．」，有前開民事判決影本附卷可稽，固堪認依前揭分割協議
　　　書，上訴人沒有從被上訴人應給付上訴人之繼承分配款中扣除上訴人應分擔之
　　　遺產稅之義務，惟該遺產分割協議書既未約遺產稅全部由被上訴人負擔，則尚
　　　難憑此遽認上訴人毋須負擔其應繳納遺產稅之公法上義務。是以，上訴人辯稱
　　　：前述請求給付繼承分配款再審事件已查明被上訴人請求上訴人給付應分擔之
      遺產稅款，依法無據，已駁回其請求確定在案云云，顯有誤會，不足採信。
（四）再查，前開本院八十九年重家上字第二號請求給付繼承分配款事件準備程序中
　　　，經受命法官訊問兩造：「對本案尚有無其他主張及舉證？」，本件被上訴人
　　　（乙○○）訴代答：「被上訴人（即原告甲○○）匯到上訴人帳戶之四百四十
　　　萬二千三百八十三元是要抵付遺產稅款」，被上訴人答：「是要抵付遺產稅的
　　　沒錯」等語，有前開事件八十九年四月廿六日準備程序筆錄在卷足佐，惟上訴
　　　人嗣持原審法院八十八年度重家訴字第九號、本院八十九年度重家上字第二號
　　　及最高法院八十九年度台上字第二三八八號民事確定裁判，經由強制執行程序
　　　於八十九年十二月間及九十年一月間收取被上訴人寄託於金融機構帳戶之存款
　　　一千餘萬元，其中包括上開四百四十萬二千三百八十三元在內之事實，亦經原
　　　審法院依職權調取原審法院八十九年度執字第二四四七一號執行卷查閱屬實，
　　　則被上訴人主張上訴人尚未給付被上訴人代其繳納之遺產稅款二百零六萬三千
　　　三百四十六元之事實，要堪信為真實。
（五）末查，被上訴人主張其係受上訴人委託而代上訴人繳納系爭遺產稅款之事實，
　　　已經上訴人於前開本院八十九年重家上字第二號請求給付繼承分配款事件準備
　　　程序中自承：「被上訴人（即本件上訴人甲○○）匯到上訴人（即本件被上訴
　　　人乙○○）帳戶之四百四十萬二千三百八十三元是要抵付遺產稅款。是要抵付
　　　遺產稅的沒錯」乙情，有前開事件八十九年四月廿六日準備程序筆錄可參，倘
　　　上訴人未委託被上訴人代為繳納遺產稅款，自毋須從其帳戶匯款予被上訴人以
　　　抵付系爭遺產稅款。因之，堪認被上訴人前開主張，應非子虛。
（六）上訴人於本院審理時又主張：「被繼承人林炳煥在台南市第二信用合作社存款
　　　共計八百四十一萬三千六百七十一元（本金為七百七十四萬五千八百五十二元
　　　，餘為利息），於八十三年五月九日存入上訴人帳戶，當中將其中四百零一萬
　　　一千二百八十八元存入赤崁分行被上訴人帳戶，另一筆四百四十萬二千三百八
　　　十三元轉至赤崁分行償還被上訴人貸款專戶，有中興銀行富強分行八十八年十
　　　二月十六日（八十八）興銀富字第一八０號函及所附提存款資料與交易明細表
　　　附原審另案八十八年度重家訴字第九號請求給付繼承分配款事件可稽（見該案
　　　卷第四十三頁－六十六頁）從而上開遺產稅係由遺產款繳納，被上訴人主張系
　　　爭遺產稅由其繳納一節與事實不符。」惟查兩造於八十三年五月十二日成立協
　　　議書分割遺產，上訴人於領到繼承款後，雖將其中四百四十萬二千三百八十三
　　　元五角，存入被上訴人貸款之原第二信用合作社，現為中興商業銀行赤崁分行
　　　貸款帳戶，償還貸款，旋又經由原審八十九年執字第二四四七一號給付繼承分
　　　配款事件予以索回。既予索回，則上訴人主張遺產稅係由遺產繳納云云，尚非
　　　可採。
（七）按稱委任者，謂當事人約定，一方委託他方處理事務，他方允為處理之契約；
　　　受任人因處理委任事務，支出之必要費用，委任人應償還之，民法第五百二十
　　　八條、第五百四十六條第一項前段定有明文。綜上所述，被上訴人受上訴人委
　　　託代為繳納遺產稅款二百零六萬三千三百四十六元，而上訴人迄未償還該費用
　　　之事實，堪予認定。從而，被上訴人依委任之法律關係，請求上訴人給付二百
　　　零六萬三千三百四十六元，及自起訴狀繕本送達翌日即九十年十一月十四日起
　　　至清償日止，按週年利率百分之五計算之法定遲延利息，為有理由，應予准許
　　　。
四、原審因此為上訴人敗訴之判決又以被上訴人備位主張依無因管理之法律關係為同
　　一之請求，因其先位主張之委任法律關係為有理由，已如前述，則本件自毋須再
　　審酌其備位主張之無因管理法律關係，附此敘明。經核認事法，俱無不合。上訴
　　意旨指摘原判決不當，求予廢棄改判，為無理由，應予駁回其上訴。
五、本件事證已臻明確，兩造其餘供擊、防禦方法及舉證，因與本案判斷結果，不生
　　影響，爰未逐一論述及傳訊，併此說明。
六、據上結論，本件上訴為無理由，依民事訴訟法第四百四十九條第一項、七十八條
　　，判決如主文。
中　　　華　　　民　　　國　　九十一　　年　　　七　　　月　　　十六　　日
　　　　　　　　　　　　　　　　　　臺灣高等法院臺南分院民事第三庭
~B1審判長法官　林　　輝　　雄
~B2　　　法官　王　　明　　宏
~B3　　　法官　徐　　宏　　志
右為正本係照原本作成。
如對本判決上訴，須於判決送達後二十日內向本院提出上訴狀，其未表明上訴理由者
，應於上訴後二十日內向本院提出上訴理由書。
中　　　華　　　民　　　國　　九十一　　年　　　七　　　月　　二十三　　日
~B法院書記官　陳　　昆　　陽
